【裁判字號】    99,交上訴,1154
【裁判日期】    991228
【裁判案由】    肇事逃逸罪
【裁判全文】
臺灣高等法院臺中分院刑事判決      99年度交上訴字第1154號
上  訴  人
即  被  告  戴銘佑
選任辯護人  桑銘忠律師
上列上訴人因肇事逃逸罪案件，不服臺灣臺中地方法院98年度交
訴字第231號中華民國99年3月24日第一審判決（起訴案號：臺灣
臺中地方法院檢察署98年度調偵字第329號），提起上訴，本院
判決如下：
    主    文
上訴駁回。
    犯罪事實
一、戴銘佑前曾於民國95年間，因酒後駕車案件，經臺灣臺中地
    方法院以96年度中交簡字第361號，判處有期徒刑3月確定，
    於96年5月31日易科罰金執行完畢。詎其仍不知悔改，於98
    年1月20日晚上7時1分許，騎乘車牌號碼CZ7-519號機車，沿
    中正路由北往南方向行駛，行經臺中市○區○○路與自由路
    口設有機車二段式左轉標誌之路口，欲左轉時，因疏未注意
    而未依規定二段式左轉，致於通過該路口時，撞及沿中正路
    由南往北在對向（即相反方向）外側車道，直行行駛至該處
    由何志恩所騎乘之5GX- 933號機車，致何志恩人車倒地，受
    有肩部挫傷、手指開放性傷口及膝挫傷等傷害（被訴過失傷
    害部分，已據原審法院先為不受理之判決）。詎戴銘佑明知
    騎乘上開動力交通工具肇事，致何志恩受傷後，其係依法負
    有救助義務之人，理應將戴銘佑送醫救治，或為適當之保護
    處置，竟於救護車到來之前，萌生肇事逃逸之犯意，騎乘前
    開機車離開現場而逃逸。嗣經警調閱該路口監視器畫面後，
    始循線查獲上情。
二、案經何志恩訴由臺中市警察局第一分局報告臺灣臺中地方法
    院檢察署檢察官偵查起訴。
    理    由
壹、證據能力部分：
一、本判決後開所引證人即被害人何志恩於警詢、偵查中之陳述
    ，業經證人何志恩於99年12月14日本院具結作證時，證述：
    「〔你在警詢、偵查中所說是否都實在？（提示警卷第7到
    9頁、偵查卷第6到8頁證人何志恩警詢、偵訊筆錄）〕實在
    。（可否作為今日證詞的一部分？）可以」等語（見本院卷
    第109頁背面）。是以，證人何志恩後開所引警詢、偵訊中
    之陳述，已本院審理時引述為其作證內容之一部分，實質上
    係該名證人審判中之陳述，已非審判外之陳述，無傳聞法則
    之適用，則證人何志恩於警詢、偵查中之陳述有證據能力。
二、按被告以外之人於審判外之言詞或書面陳述，除法律有規定
    者外，不得作為證據；又被告以外之人於審判外之陳述，雖
    不符合同法第159條之1至第159條之4規定，但經當事人於審
    判程序同意作為證據，法院審酌該言詞陳述或書面陳述作成
    時之情況，認為適當者，亦得為證據。當事人、代理人或辯
    護人於法院調查證據時，知有第159條第1項不得為證據之情
    形，而未於言詞辯論終結前聲明異議者，視為有前項之同意
    ，刑事訴訟法第159條第1項及第159條之5分別定有明文。經
    查，本判決下列所引用之其餘被告戴銘佑以外之人於審判外
    之陳述（含書面陳述），檢察官及被告、辯護人迄至本院言
    詞辯論終結前均未聲明異議，本院審酌上開證據資料製作時
    之情況，尚無違法不當及證明力明顯過低之瑕疵，亦認為以
    之作為證據應屬適當，揆諸前開規定，爰依刑事訴訟法第
    159條之5規定，認前揭證據資料均有證據能力。
貳、認定犯罪事實所憑之證據及論罪科刑情形：
一、訊據被告戴銘佑固坦承曾於前揭時、地駕車經過該路口，且
    與證人即被害人何志恩發生車禍，證人何志恩並因而受有傷
    害，而於車禍發生後，伊並未報警及通知救護車，且未靠近
    照護證人何志恩等情，惟否認涉有前揭犯行，辯稱：伊於本
    案車禍發生，有停留在現場約10分鐘，當時因伊己身亦有受
    傷，所以並未主動報警及通知救護車；另伊本來要靠近證人
    何志恩，然附近路人一直拉伊，稱有危險不要靠近，伊才未
    上前救護，伊係等到救護車前來才離開現場；上訴後復辯稱
    ：事故發生後，伊曾自地上爬起來，忍痛走向何志恩，主動
    詢問：「怎麼樣？」對方未給回應，伊為避免衝突及妨礙交
    通，而將自己機車扶起牽離，並將機車騎至旁邊路口等待，
    直至救護車前來始離開現場，等待時伊曾同意不知名婦人抄
    下伊機車車牌交給被害人，伊無肇事逃逸之意思云云。經查
    ：
  (一)被告曾於前揭時、地，因未能遵守二段式左轉規定，致被告
    所騎乘機車車頭，與證人何志恩所騎乘機車之左側前段車身
    發生碰撞，致證人何志恩受有肩部挫傷、手指開放性傷口及
    膝挫傷等傷害乙情，業據被告坦承在卷，核與證人何志恩於
    本院時證述車禍經過及受傷情形大致相符（見本院卷第108
    至1099頁），並有被告所騎乘機車經過事故路段及發生肇事
    經過之監視器側錄照片4紙，證人何志恩所騎乘機車倒地之
    照片共6紙，被告及證人何志恩騎乘機車之受損照片共3紙（
    見警卷第11頁至第14頁，98年度核交字第543號卷第4頁至第
    6 頁、第10頁、第12頁），及澄清綜合醫院98年1月22日診
    斷證明書1紙（見警卷第16頁），及道路交通事故現場圖、
    道路交通事故調查報告表(一)、(二)各1紙在卷可稽（見警卷第
    20 頁至第22頁），並經本院勘驗案發現場，設於臺中市○
    ○路與自由路二段交叉路口中間處及架設在中正路內側車道
    之路旁監視器錄影光碟無訛，被告駕駛機車違規左轉肇事乙
    情，堪認屬實。
  (二)被告雖辯稱：事故發生後，其曾自地上爬起來，忍痛走向何
    志恩，主動詢問情況後，始將自己機車扶起牽離，在旁邊路
    口等待云云。然查：
  1.被告於前開時、地發生車禍後，並未對證人何志恩採取救護
    行為或其他必要措施，或打電話報警，亦未陪同證人何志恩
    就醫，或自行前往警員報案製作筆錄，即騎車離開現場，此
    有報案紀錄查詢單、臺中市警察局勤務指揮中心受理各類案
    件記錄單各1份、通聯調閱查詢單2份，及被告扶起機車離開
    之監視器側錄照片4紙在卷可參（見98年度核交字第543號卷
    第6至8、15至20頁）。而且，本院勘驗現場路口監視器光碟
    ，發現：
    【畫面時間19:01:16至19:01:19】由中正路往自由路方向頭
    戴深色安全帽之人(下稱A騎士，即何志恩)駕駛代號A重型機
    車(下稱A車)在通過自由路後與中正路其對向車道頭戴白色
    安全帽、身穿黑色外套、淺藍色牛仔褲，當時違規左轉之人
    (下稱B騎士即被告)所駕駛後車身為圓弧造型、烤漆顏色接
    近銀色之代號B重型機車(下稱B車)在中正路與自由路二段交
    叉路口靠中間處(即監視錄影畫面接近右下角處)，兩部機車
    在行駛中發生碰撞，並同時消失在監視錄影畫面中。
    【畫面時間19:01:20至19:01:27】行經本路段之台中客運巴
    士駕駛見前方發生車禍，趕緊急踩煞車避開兩部機車倒地現
    場並緩慢從旁邊經過，至其他行經本路段之汽機車行車動態
    則皆正常並無異樣。
    【畫面時間19:01:28至19:01:30】B騎士雙手握住B車把手扶
    起倒下之B車。Ｂ騎士的人似乎在機車的右側，身體左右晃
    動，將其機車牽往監視器畫面之左下角（即中正路、自由路
    口往成功路方向之轉角，即警方所製作道路事故現場圖所示
    路口之右上角路角）。
    上情均有本院勘驗筆錄可查（見本院卷第63頁背面至64頁）
    。是以，被告自己發生車禍倒地起身後，第一件事係將自己
    所騎機車牽往即中正路、自由路口往成功路方向之轉角，並
    非第一時間爬起來走向何志恩詢問情況，再者，監視器畫面
    也未發現有其他被告向何志恩問候對談情形（參本院卷第63
    頁背面至64頁背面），則被告所謂與證人何志恩如何互動云
    云，尚難採信。
  2.【證人即被害人何志恩】於警詢證稱：「肇事後對方機車是
    不是在現場，我不知道，【現場路人告訴我對方已經離去】
    ，當時我受傷是路人幫我叫救護車送我至醫院救護」（見警
    詢卷第8頁）；於偵訊中指稱：「（車禍發生後，你有看到
    被告在現場等救護車？）我沒有看到」（見6569偵卷第7頁
    ）；嗣於本院證稱：伊自車禍發生到被抬上救護車那一段時
    間，係一直清醒中，車禍發生後至被抬上救護車之前，好像
    沒有看到在法庭之被告靠近伊身體，當時伊周遭有很多人，
    周遭很多人中沒有印象其中有被告，未注意到車禍對方在伊
    被救護上救護車之前對方現場情形，在救護車來之前5分鐘
    ，有1位路人抄1張車牌號碼紙條給伊，說車牌係撞倒伊之人
    之車牌，不確定車禍發生後，被告有無在現場等語（見本院
    卷第109頁背面至121頁背面）。【證人即車禍發生後打電話
    報警之路人江錫珍】於本院證稱：「〔在車禍發生時，在現
    場，你是否有看到本案被告戴銘佑？（請證人辨識當庭被告
    戴銘佑）〕沒有，但是因為那個撞擊聲很大聲，我應該是第
    一個目擊到的人，我剛好要路過那個紅綠燈，結果基於同胞
    愛，我的第一個反應就是打110，然後我就在那裡等紅綠燈
    ，周遭的店家就好像滿多人在聚集的，我等綠燈過後，我覺
    得很多人，然後我就離開了。至於被告，因為發生當時好像
    不太清楚，我沒有見到被告，（今天）是第一次見到的。（
    你說，你今天在法庭是第一次見到被告？）對。（有印象看
    到他？）之前沒有……（你是否有注意、看到，兩輛機車的
    駕駛人在倒地之後，他們的動態如何？）【其中有一位騎士
    就是好像動作滿快的，就將機車牽起來，好像就離開了】，
    但那位騎士我不曉得是誰。另一位就不支倒地了，而機車肯
    定是在地上……（你跟那個傷者有多接近？）應該是譬如說
    ，我在（應訊台）這邊，傷者就在通譯坐的那邊。（差不多
    三、四公尺？）應該是滿靠近的。（也就是說你若在應訊台
    這裡，傷者就在通譯坐的那個位置？）對，我還刻意趨前去
    看那個傷者……（你是否有看到，被告戴銘佑在本件事故發
    生之後，有沒有從地上爬起來並忍痛走向被害人何志恩、主
    動向他問「你有沒有怎麼樣？」，當時何志恩背對被告戴銘
    佑坐在地上搖頭，沒有給予任何的言語回應？）我沒有見到
    。（你從紅綠燈走過來到現場，這樣大概多久？）應該是10
    秒鐘左右，因為過中正路而已……（你走過去有沒有看到兩
    部機車？）有兩部機車、兩位騎士。（走過去時你還有看到
    ？）沒有，因為我目擊的時候就是我聽到撞擊聲的時候，就
    是有兩輛機車，旁邊就是有兩位機車騎士，然後就是我覺得
    【有一位馬上就起來了】……（你走過去時還有看到兩個人
    ？）對，但就是說好像一位騎士就扶起機車，我就走掉了。
    （你有沒有看到那個騎士騎走？）對。（你就看到他用騎的
    ？）好像是用騎的，應該還是有加速吧。」等語（見本院卷
    34頁至36頁背面）。【證人即前往現場處理之警員蕭世明】
    於本院證稱：伊並非第一個到場處理車禍之警員，第一個到
    現場之警員應該係繼中派出所之同仁，伊到場時僅剩1台被
    害人之機車在現場。當時原來處理車禍繼中派出所員警仍在
    場，告訴伊：「現場只有一部機車」、「傷者已經送平等澄
    清（醫院）」。繼中派出所員警未告訴伊有關發生車禍的另
    外一部機車騎士與機車去向。警方如何查到本案的報案人之
    經過，係偵查隊向伊說有這個電話，並請伊找這2位證人，
    伊撥打江錫珍之電話，他人也是在外地，經伊一直聯絡他才
    過來，至於另一位田小姐，她就一直講說她要上班、她沒有
    空等語（見本院卷第37頁背面至38頁背面）。經核上開3位
    證人所述情節大致相符。
  3.依照警員蕭世明之證詞可知，警員前往現場處理時，顯場只
    剩1部被害人之機車。綜參被害人何志恩及報案人江錫珍之
    證詞可知：救護車到來之前，現場路人告訴證人何志恩「肇
    事者已經離去」；而證人江錫珍則看見：「肇事兩輛機車，
    其中1位騎士動作很快，將機車牽起來，好像就離開」等情
    ，兩位證人所見情形互核一致。是以，被告在肇事後救護車
    到來之前，即自行離去乙節，已無疑義。至於，證人何志恩
    雖證稱：有1位路人抄1張肇事者車牌號碼紙條給伊等語，被
    告並附和其詞，更稱：那個路人知道伊係肇事者，就叫伊在
    那邊等，然後路人有抄下伊之機車號碼，伊有同意婦人抄下
    伊之機車號碼交給被害人云云（見本院卷第107、113頁）。
    倘被告如有救護被害人意思，依照社會常情，應非單純「同
    意路人抄其車牌」而已，而是應向該名路人告知並留下自己
    姓名、住址、電話等資料，以供被害人與其聯繫。縱不為此
    ，也應隨同救護車前往醫院處理被害人傷勢。又縱不如此，
    也應在肇事當天自己前往警局製作筆錄，留下肇事經過及自
    己年籍資料，以供後續民刑事糾紛處理之依據。因此，被告
    單純留其車牌號碼，尚難認有救護被害者之意思。何況，「
    同意路人抄其車牌」乙詞，也僅係被告自己陳詞，別無其他
    證據可佐，被害人何志恩所證述「有1位路人抄1張車牌號碼
    紙條給伊」，也未提及被告自己主動讓路人抄下車牌，抑或
    路人按當時情形主動抄下車牌，是以，證人何志恩所稱「車
    牌紙條」乙事，誠難作有利於被告之認定。
  4.又，被告當日發生車禍時，係以機車車頭位置，碰撞證人何
    志恩所騎乘機車之左側前段車身，業如前述，從而，被告對
    於當日曾與證人何志恩發生車禍，且致證人何志恩人車倒地
    乙情，知之甚詳。再證人何志恩係騎乘機車，且於事故發生
    後，從該路口中心點位置，倒地滑行至路邊靠近人行道位置
    乙情，亦有前揭照片可稽，而被告復陳稱伊於事故發生後，
    曾停留於現場觀看證人何志恩，衡諸常情，一般人騎乘機車
    遭受撞擊人車倒地後，將致有擦、挫傷，故被告對於證人何
    志恩經前揭事故撞擊後，受有傷害，亦應有所認識。從而，
    被告於騎乘前揭機車肇事致證人何志恩倒地受傷後，竟未報
    警處理，或對證人何志恩採取救護行為或其他必要之措施，
    卻逕行騎車離去現場，是被告確係肇事逃逸無訛。
  (三)被告雖辯稱：伊當日係因己身亦有受傷，才未報警及通知救
    護車；且係因路人阻攔，致未上前照護證人何志恩，而於路
    邊等待救護車到達後始離開云云。惟查：
  1.本案被告己身因該次車禍，僅有腳部受傷乙情，業據被告於
    原審99年3月10 日審理時陳稱在卷，且觀諸前揭路口監視器
    畫面所示，被告於事故後即將機車牽起駛離現場，足認被告
    當日雖因車禍受傷，然被告之傷勢非重，並無何客觀上不能
    救護證人何志恩之情。
  2.證人即在場目擊並通知救護車之江錫珍於警詢時證稱：其經
    過事故地點，聽到撞擊聲後，發現係2部機車發生事故，其
    即打電話通知救護車；後來因現場已有許多人在關心傷者，
    其即於號誌轉換後離開現場等語（見98年度核交字第543號
    卷第2頁至26頁），另衡諸證人何志恩當時機車倒地位置，
    已係在接近人行道之斑馬線上，當時並有其他路人靠近協助
    照護，實難認被告有何接近照護會生危險之顧慮。
  3.何況，被告於偵訊時曾陳稱：事故發生後，伊要去扶證人何
    志恩，遭證人何志恩拒絕，伊就站在路口等，監視器側錄照
    片上有伊騎走之畫面，但伊當時並非騎車逃逸，而係將車騎
    到旁邊路口云云（見98年度偵字第6569號卷第7頁），然被
    告所謂「要去扶證人何志恩遭其拒絕」乙情，顯與證人何志
    恩於警詢時證稱：其於受傷後，係路人報案叫救護車，當時
    其僅知係與一機車發生車禍，但對方車號及駕駛人，其均不
    清楚等語（見警卷第8頁）不符，而且，監視器錄影畫面中
    ，被告在發生車禍倒地起身後，「第一件事係將自己所騎機
    車牽往即中正路、自由路口往成功路方向之轉角」，固經本
    院勘驗如前，雖然監視器畫面中，並無被告何時將其機車騎
    離現場之畫面，但被告應係在救護車到來之前，逕行騎車離
    去，業經本院認定明確（詳見理由欄貳、一、(二)、2.及3.所
    述）。被告上開辯解，均係屬事後卸責之詞，不足採信。
  (四)按汽車駕駛人駕駛汽車肇事致人受傷或死亡，應即採取救護
    或其他必要措施，並向警察機關報告，不得駛離或逃逸，道
    路交通管理處罰條例第62條第3、4項定有明文。又因道路交
    通事故之發生，常非於己之鄰親家里，時有告救不能情事，
    乃科以肇事者須即採取救護或其他必要措施，並應向警察機
    關報告之法定義務，以防因就醫延誤致生無謂傷亡，並俾得
    通知傷亡者家屬到場，以明責任，是凡肇事人於行車肇事致
    人受傷或死亡，未即採取救護或其他必要措施，並向警察機
    關報告，即駕車逃逸者，均應依該規定處罰，至其嗣後是否
    受刑事訴追及已否與被害人達成民事和解，賠償損失，對其
    應受處罰乙節，並不生影響。職是之故，汽車駕駛人駕駛汽
    車肇事，不論其責任之歸屬為何，即有義務留在肇事現場，
    採取救護或其他必要措施，並向警察機關報告，以維護他人
    之生命與其他用路人之交通安全。其立法目的，既係促使駕
    駛人於肇事致死傷後，能對被害人即時救護，報告警察機關
    ，以減少死傷，是該罪之成立祇以行為人有駕駛動力交通工
    具肇事，致人死傷而逃逸之事實為已足（最高法院92年度臺
    上字第4468號刑事判決意旨參照）。本案被告騎乘機車與證
    人何志恩發生擦撞，致證人何志恩人車倒地，機車倒地時機
    車騎士身體因與地面及機車車身摩擦及撞擊，復因防護力不
    足往往非死即傷，此為一般人所周知，本件被告既知伊騎乘
    機車與證人何志恩所騎乘之機車發生擦撞，且2部機車均倒
    地，被告理應對證人何志恩當場受有傷害之情況已有認識，
    其竟未採取救護或其他必要措施，並向警察機關報告，即行
    駕車離去，伊肇事逃逸乙情已甚灼然。本案事證明確，被告
    犯行堪以認定，應予依法論科。
二、被告駕車肇事致證人何志恩受傷後，竟不為必要之救護措施
    ，而駕車加速逃逸，核其所為，係犯刑法第185條之4肇事逃
    逸罪。被告前曾於95年間，因酒後駕車案件，經臺灣臺中地
    方法院以96年度中交簡字第361號，判處有期徒刑3月確定，
    於96年5月31日易科罰金執行完畢等情，有臺灣高等法院被
    告前案紀錄表存卷可參，其於有期徒刑執行完畢後5年內，
    故意再犯本案有期徒刑以上之罪，為累犯，應依刑法第47條
    第1項規定，加重其刑。
三、原審認被告罪證明確，適用刑法第185條之4、第47條第1項
    規定，並審酌本案被告肇事後，對證人何志恩棄之不顧擅離
    現場，並未停車加予救護，且犯後復否認犯行，未見悔意，
    惟其已與證人何志恩達成和解，此有臺中市中區調解委員會
    調解書1紙在卷可稽，且證人何志恩之傷勢尚非極為嚴重，
    車禍發生時間係於下班尖峰時段，且事故地點尚屬人車往來
    頻繁之地，因被告不為及時救護，對於證人何志恩所生危害
    較微等一切情狀，暨被告之智識程度、品行、家庭狀況等一
    切情狀，量處如原審主文所示之刑。其認事用法均無違誤，
    量刑亦堪稱妥適。被告上訴意旨，否認犯罪，為無理由，應
    予駁回。
據上論結，應依刑事訴訟法第368條，判決如主文。
本案經檢察官姜麗儒到庭執行職務。
中    華    民    國    99    年    12    月    28    日
            刑事第九庭    審判長法  官  江  德  千
                                法  官  賴  妙  雲
                                法  官  陳  宏  卿
以上正本證明與原本無異。
如不服本判決應於收受送達後10日內向本院提出上訴書狀，其未
敘述上訴之理由者，並得於提起上訴後10日內向本院補提理由書
（均須按他造當事人之人數附繕本）「切勿逕送上級法院」。

                                書記官  林  振  甫
中    華    民    國    99    年    12    月    28    日
【附錄本案論罪科刑法條】
中華民國刑法第185條之4
駕駛動力交通工具肇事，致人死傷而逃逸者，處 6 月以上 5 年
以下有期徒刑。

司法院資訊處製作；財團法人民間司法改革基金會備份。
